臺灣高等法院民事判決　　　　　　　　100年度上國易字第2號
上　訴　人　黃美鳳
被上訴人　　新北市板橋區公所
法定代理人　江惠貞
訴訟代理人　黃淑琳律師
複代理人　　江肇欽律師
上列當事人間請求請求國家賠償事件，上訴人對於中華民國99年
11月30日臺灣板橋地方法院99年度國字第19號第一審判決提起上
訴，本院於100年5月24日言詞辯論終結，判決如下：
    主  文
上訴駁回。
第二審訴訟費用由上訴人負擔。
    事實及理由
壹、程序部分：
    按依國家賠償法請求損害賠償時，應先以書面向賠償機關請
    求之；賠償機關拒絕賠償或自提出請求之日起逾三十日不開
    始協議，或自開始協議之日起逾六十日協議不成立時，請求
    權人得提起損害賠償之訴，國家賠償法第10條第1項及第11
    條第1項前段分別定有明文。本件上訴人於民國99年5月24日
    以書面向被上訴人請求，被上訴人拒絕賠償，此有上訴人所
    提被上訴人99年北縣板法賠字第5號拒絕賠償理由書可稽，
    上訴人提起本件訴訟，自屬合法，合先敘明。
貳、實體部分：
一、上訴人起訴主張：上訴人於99年4月26日上午7時10分許前往
    台北縣板橋市○○路50巷的石雕公園，手提關廟麵，欲交給
    一起運動之同伴，上訴人從側小門進入，繞過管理室後側樹
    林間，步行至管理室後方約4.5公尺處，不料地面埋置三枚
    並列磚塊（高六公分，底部有十二公分），上訴人前腳已跨
    出，後腳仍被磚塊絆倒，導致身體往前重摔趴下，右手撞擊
    右前方之樹根，下巴撞到水泥堤，致右手撓骨開放性骨折，
    第4指肌腱斷裂無法屈伸，下巴擦傷泛紅，上訴人住院三天
    ，打石膏及三根骨釘穿插固定。造成上訴人跌倒之磚塊，可
    能是先前用以圍花木之用，後來花木遷移，磚塊未挖除乾淨
    ，是被上訴人就公共設施設置有不當，亦可歸咎管理有欠缺
    ，若管理無欠缺，為何在上訴人告知訴外人黃娟清潔員數
    日後，上訴人再前往察看已不見磚塊，可能是管理員吳成泉
    心生畏懼，自行或教唆他人將磚塊挖除，上訴人為了存證，
    只好找了類似磚塊模擬現場狀況拍照。被上訴人對於上開公
    園之設置及管理有欠缺，致上訴人受有損害，應負賠償責任
    ，上訴人依國家賠償法第3條第1項之規定，請求被上訴人賠
    償下列損害：(1)醫藥費：新臺幣（下同）6458元及1200元
    、(2)營業損失：上訴人未受傷前以販賣關廟麵、梅子汁、
    粒維生，受傷後，有一年養病不能工作，賣關廟麵每月收入
    有12,150元，1年損失145,800元。賣梅子汁、粒每月收入有
    8,985元，1年損失107,820元。(3)慰撫金：40萬元。並聲明
    ：被上訴人應給付上訴人66萬元，暨自起訴狀繕本送達翌日
    起至清償日止，按年息百分之5計算之利息。（原審為上訴
    人敗訴之判決，上訴人聲明不服）並上訴聲明：（一）原判
    決廢棄；（二）被上訴人應給付上訴人66萬元。
二、被上訴人則以：
    被上訴人管理之石雕公園，因樹齡久遠，樹根突出於泥土表
    面且盤根錯節，被上訴人為免市民絆倒，故於樹木生長區內
    設置岩石便道，於生長區外及管理室前方舖設紅磚道路，方
    便人民行走，紅磚道旁亦種有小型植栽，其目的在阻止民眾
    跨越路沿石，樹木生長區內確實不准通行，詎上訴人為圖一
    己之便，捨前開經由被上訴人規劃、設置之岩石便道及紅磚
    道不走，擅自穿越管理室後方之樹木生長區行進，欲跨越路
    沿石走到紅磚道，上訴人違反規定自行穿越樹木生長區而絆
    倒，自不能主張係因被上訴人維護不當所造成。被上訴人為
    人民之行走安全，所設置之岩石便道與紅磚步道等設施，均
    具通常應有之安全狀態與功能，被上訴人並無怠於修復或未
    妥善管理公共設施之情形。上訴人所稱遭突出之磚塊絆倒之
    情，究否真實，容有可疑。蓋石雕園區內種植數株老榕樹，
    其根部漫生，並突出地面，上訴人是否遭榕樹樹根絆倒，亦
    未可知；尤其上訴人自承絆倒當日並未告知管理員或清潔人
    員，則被上訴人對於有民眾於系爭地點絆倒之事，本一無所
    悉，又如何能於短短3日內除去上訴人所稱之磚塊？上訴人
    所稱遭磚塊絆倒之事實，並不可採等語置辯。並聲明：上訴
    駁回。
三、本院判斷：
(一)按當事人主張有利於己之事實者，就其事實有舉證之責任，
    民事訴訟法第277條前段定有明文。本件上訴人主張其於99
    年4月26日上午7時10分許在石雕公園內，遭地面所埋置之三
    枚並列磚塊（高六公分，底部有十二公分）所絆倒，致其身
    體摔下而受有右手撓骨開放性骨折、第4指肌腱斷裂無法屈
    伸、下巴擦傷泛紅等之傷害，然上情為被上訴人所否認，上
    訴人自應就其摔倒受傷是否如其所述係遭地面所埋置之三枚
    並列磚塊絆倒所致等有利於上訴人事實，負證明之責。
(二)經查，上訴人主張上情固提出診斷證明書、磚塊照片為證，
    惟上開診斷證明書僅能證明上訴人受傷之事實，而磚塊之照
    片，上訴人已自承係其事後自行模擬所製作，並不足證明上
    訴人絆倒處，確曾存在上訴人所述三塊併列磚塊之事實。上
    訴人雖稱，伊除模擬磚塊拍攝外，亦有提供磚塊被挖除的鬆
    土處照片，鬆土處周圍佈滿了一層黃綠色的表土，而凹陷處
    也合乎磚塊被挖除的痕跡，磚塊被挖除後，鬆土處遭到被填
    平新土，之後伊又在附近發現刻意營造的鬆土處，在其上同
    樣也覆蓋一層新土，旨在轉移焦點云云。惟上開有磚塊之照
    片既係上訴人模擬所拍攝，則上訴人所提供之磚塊被挖除的
    鬆土處照片，是否亦為模擬所為，實值堪疑。況上訴人稱同
    樣被填平新土之鬆土處不只一處，則衡情該些被填新土之處
    ，被填新土之原因可能有多端，準此，上開照片，自不足為
    上訴人有利之認定。
(三)上訴人雖於本院聲請訊問證人湯李妹、徐晴茹、陳黃娟、
    吳成泉等證人。惟查：
    1、上訴人稱證人湯李妹（上訴人於公園運動之友人）可證
       明伊在公園裏摔傷之事。而經本院訊問證人湯李妹，其
       證稱：「（問：上訴人於99年4月26日在石雕公園跌倒，
       你有看到？）上訴人跌倒我沒有看到，我看到上訴人時
       ，她坐在路邊說她的手很痛，我問她怎麼不去給醫生看
       ，她說在公園跌倒」、「（問：上訴人有說她是如何跌
       倒的？）我沒有聽她說」等語（見本院卷第72頁）。是
       依上情，證人湯李妹僅見到上訴人「受傷」，並未見到
       上訴人「如何受傷」，自無從證明上訴人係遭磚塊絆倒
       之事實。
     2、上訴人雖主張其女兒徐晴茹曾看到磚塊被挖除的痕跡，
        亦曾在伊跌倒前半年內見到伊跌倒處曾經有磚塊云云（
        見本院卷第33頁背面）。惟經本院訊問證人徐晴茹，其
        證稱：「99年4月21日至同年5月14日我人在大陸」、「
        99年4月27日我被電話告知，我回臺灣之後才看到我母
        親手受傷，我電話中只知道她絆倒」、「我母親說她急
        著要賣關廟麵，她手上拿著關廟麵經過那個地方跌倒，
        （改稱：沒有急著）。我母親說那個地方有個凸出物，
        我自己要去大陸之前也有看到那個凸出物。我去大陸前
        於99年4月20日去公園散步就有看到那個很突兀之凸出
        物，該凸出物是磚頭，斜插在土裡，是三個並列插在土
        裡，凸出土上的高度大約是十幾公分」、「（問：除了
        該處外，那附近其他地方有無一樣或類似之凸出物？）
        沒有」、「（問：99年4月20日是與何人去公園？）我
        一個人去」、「（問：我習慣自該處穿過去，那裡本來
        照常理應該是種植草皮的地方，後來變成土沙還有一些
        石塊。我覺得那邊常常有要整修的感覺，但我只有一次
        看到工人而已。我走過去就覺得怎麼會有凸出物不把它
        鏟掉」、「（問：99年4月20日之前有看到此凸出之磚
        塊？）99年4月20日當天有看到，之前也沒經過也沒看
        到」、「（問：妳剛才不是說妳習慣自該處穿過去？）
        是啊，99年4月17日我是走正門，沒有經過該處」、「
        （問：99年1月至99年4月16日當中妳有注意到該處有凸
        出之磚塊？）我可能沒有注意到，我在忙觀光局之導遊
        考試」、「（問：99年5月妳回臺灣後，看到妳母親受
        傷妳有再去公園？）我有再去公園，她告訴我磚塊的事
        情，我說我在99年4月20日有看到，之後於99年5月15
        日或16日我母親帶著我回公園要拍磚塊的照片，但發現
        磚塊已經不見剩下凹槽的感覺」等語（見本院卷第73頁
        背面至第74頁背面）。證人徐晴茹雖證稱伊於99年4月
        20日曾見到上訴人所述之磚塊，惟斟諸其前後證詞，徐
        晴茹在99年4 月20日前完全未注意到該處有磚塊，卻於
        其出國前一日（99年4月20日）碰巧看見絆倒其母親之
        磚塊（註：上訴人係於99年4月26日跌倒受傷），然衡
        諸常情，如上訴人所稱凸出於地面之併列磚塊果真確實
        曾經存在，實無可能僅短暫存在「數日」，而恰巧僅為
        上訴人母女所看見。又上訴人於原審具狀稱絆倒伊之磚
        塊與樹根不同，這三塊磚在泥土裡已經埋置久矣，時日
        久遠「與泥土融合的顏色成一體」，不易被發覺云云（
        見原審卷93頁背面），惟證人徐晴茹係證稱：伊去公園
        散步就有看到那個很「突兀」之凸出物，核其二人所述
        磚塊之外觀是否明顯突出亦不相同。綜上，足見證人徐
        晴茹前述證詞，應係刻意迴護其母而為對上訴人有利之
        證詞，尚無足採。
    3.上訴人於本院固稱：「我到管理室找證人陳黃娟（石雕
      公園之清潔員）很多次，我是要找證人吳成泉找不到，都
      是證人陳黃娟與另外一個人在管理室。我去管理室有與
      證人陳黃娟講話，我第一次告訴她我可能踢到樹根，第
      二次我就跟她說我是絆到磚塊並且有帶證人陳黃娟去看
      磚塊」云云（見本院卷第31頁背面）。惟經訊問證人陳黃
      娟其證稱：「（問：上訴人在99年4月26日上午7點多在
      石雕公園跌倒，其後幾日上訴人出院後回到石雕公園，是
      否妳曾遇到上訴人，而上訴人帶你去公園她跌倒處查看她
      跌倒的磚塊？）我只聽人家說上訴人跌倒」、「她有來告
      訴我她絆倒，我就跟她說已經比較有年紀，應該要走比較
      平的路較不會危險，其他我都不曉得」、「（問：是否上
      訴人告訴妳她絆倒時有帶妳去她絆倒的地方？）沒有，她
      只告訴我她在我們管理室後方絆倒，沒有帶我去看。當時
      我是在上班時間在工作，上訴人只是講講，我就沒有太大
      印象」、「（問：到底有無與上訴人到外面去看磚塊？）
      我印象中就是沒有，但是上訴人一直說有，我只有印象我
      跟上訴人說走路要好好走平路」等語（見本院卷第31頁背
      面至第32頁背面）。是依上情，證人陳黃娟並未曾見到
      上訴人所稱之磚塊。上訴人雖堅稱伊第二次見到陳黃娟
      有帶陳黃娟去看磚塊云云，惟為證人陳黃娟所否認。
      本院斟諸上訴人稱伊第一次見到證人陳黃娟時，係告知
      陳黃娟「伊可能踢到樹根」等語，衡諸常情，苟上訴人
      確係遭併列凸出於地面之磚塊所絆倒，理應於絆倒之際，
      立即前往查看自己遭絆倒之原因，並於當時即可知悉係遭
      「磚塊」絆倒所致，惟上訴人稱其出院後第一次見到證人
      陳黃娟時，係告訴陳黃娟「伊可能踢到樹根」等語，
      迨事隔多日後上訴人忽又主張其係遭已去向不明之磚塊絆
      倒云云，自無可採。
    4.上訴人又主張：伊於99年5 月15日在側小門門口遇到證人
      吳成泉（石雕公園管理員），伊告訴吳成泉被磚塊絆倒受
      傷之事，可能是吳成泉自行或囑他人暗自挖除絆倒伊之磚
      塊云云。惟經訊問證人吳成泉，其證稱：「上訴人跌倒後
      有一段時間才來找我，是何時來找我，我已經忘記了，上
      訴人只有來找我一次」、「（問：你知否上訴人跌倒之事
      ？）上訴人來找我的那一次有告訴我」、「（問：你知否
      上訴人是在公園何處跌倒？）不知道」、「（問：你有自
      己或是請人將公園之磚塊挖除？）我不知道上訴人在何處
      跌倒，我怎麼可能將磚塊挖除」等語（見本院卷第32頁背
      面至第33頁）。上訴人既未舉證證明伊絆倒處曾存在「併
      列凸出於地面之磚塊」，且其僅見過證人吳成泉一次即主
      張其所述之磚塊係遭吳成泉挖除，而其就此事實亦未舉證
      以其實說，顯係臆測，自不可採。
(四)上訴人雖質疑：「本人（發現）案發現場在99年度中秋節前
    一週開始刨除舊有地上物，除了管理室尚保存外，其餘地上
    物幾乎面目全非，本人強烈質疑本件官司尚未落幕豈可倉促
    改建派出所，且把本人摔跤之現場破壞的離實際情況甚遠」
    云云，惟證人湯李妹已證稱：99年4月26日跌倒後管理室後
    方並無立即施工，係因後來要蓋派出所才施工等語（見本院
    卷第72頁背面），上訴人前開主張，亦核係臆測之詞，並無
    足採。
(五)綜上，上訴人既無法證明其係因遭公園地面所埋置之三枚並
    列磚塊絆倒而受傷，其請求被上訴人負損害賠償責任即屬無
    據。
四、從而，上訴人依國家賠償法第3條第1項之規定，請求被上訴
    人給付66萬元，為無理由，不應准許。原審為上訴人敗訴之
    判決，並無不合。上訴意旨指摘原判決不當，求予廢棄改判
    ，為無理由，應予駁回。
五、本件事證已臻明確，兩造其餘之攻擊、防禦方法，核與判決
    結果不生影響，爰不逐一論列，併此敘明。
六、據上論結，本件上訴為無理由，依民事訴訟法第449條第1項
    、第78條，判決如主文。
中    華    民    國   100    年    6     月    7     日
                    民事第十庭
                        審判長法  官  張宗權
                              法  官  周玫芳
                              法  官  林曉芳
正本係照原本作成。
不得上訴。
中    華    民    國   100    年    6     月    7     日
                              書記官  鄭淑昀